【裁判字號】    96,訴,1604
【裁判日期】    990825
【裁判案由】    強盜等
【裁判全文】
臺灣桃園地方法院刑事判決              96年度訴字第1604號
公  訴  人  臺灣桃園地方法院檢察署檢察官
被      告  劉邦添
被      告  范金城
上二人共同
選任辯護人  陳河泉律師
            陳萬發律師
被      告  羅文在
                      樓
上列被告因重利等案件，經檢察官提起公訴（95年度偵字第2439
4 號、96年度偵字第9868號、96年度偵字第14557 號），茲就起
訴書犯罪事實欄二（一）部分，本院判決如下：
    主  文
羅文在共同乘他人急迫，貸以金錢，而取得與原本顯不相當之重
利，處有期徒刑參月，如易科罰金，以銀元參佰元即新臺幣玖佰
元折算壹日，減為有期徒刑壹月又拾伍日，如易科罰金，以銀元
參佰元即新臺幣玖佰元折算壹日；又共同以加害生命、身體之事
，恐嚇他人致生危害於安全，處有期徒刑參月，如易科罰金，以
銀元參佰元即新臺幣玖佰元折算壹日，減為有期徒刑壹月又拾伍
日，如易科罰金，以銀元參佰元即新臺幣玖佰元折算壹日；又以
加害財產之事，恐嚇他人致生危害於安全，處有期徒刑參月，如
易科罰金，以新臺幣壹仟元折算壹日，減為有期徒刑壹月又拾伍
日，如易科罰金以新臺幣壹仟元折算壹日。應執行有期徒刑肆月
，如易科罰金，以銀元參佰元即新臺幣玖佰元折算壹日。
劉邦添以加害生命、身體之事，恐嚇他人致生危害於安全，處有
期徒刑參月，如易科罰金，以銀元參佰元即新臺幣玖佰元折算壹
日，減為有期徒刑壹月又拾伍日，如易科罰金，以銀元參佰元即
新臺幣玖佰元折算壹日。
劉邦添被訴重利部分無罪。
范金城無罪。
    事  實
一、羅文在於民國93年底某日，經范金城介紹認識急需現金周轉
    之呂鳳嬌，竟與經營桃園縣桃園市某當舖之真實姓名年籍不
    詳之成年人，共同基於乘他人急迫貸以金錢而取得與原本不
    相當重利之犯意聯絡，乘呂鳳嬌需錢孔急，由羅文在帶呂鳳
    嬌前往位在桃園縣桃園市之某當舖，由經營該當舖真實姓名
    年籍不詳之成年人貸放新臺幣（下同）30萬元予呂鳳嬌，預
    扣3 萬元利息，實際交付呂鳳嬌27萬元，約定每月利息3萬
    元（即年息120 ％），由羅文在收取，並由呂鳳嬌簽發面額
    30萬元之本票交予該當舖作為擔保。嗣呂鳳嬌按月委由其子
    楊斌交付利息予羅文在，惟按時繳交1 、2 個月利息後，即
    無力繳納，且呂鳳嬌前所簽發之上開本票亦未兌現，羅文在
    遂向呂鳳嬌表示要將每月利息提高為4 萬5 千元（即年息18
    0 ％），呂鳳嬌再委由楊彬陸續繳交共12萬元之利息予羅文
    在，而取得與原本不相當之重利。
二、嗣呂鳳嬌因無力再支付利息，羅文在遂於94年間某日，前往
    楊斌經營位在桃園縣中壢市○○街13號「童心圓補習班」內
    ，向呂鳳嬌表示要呂鳳嬌連本帶利全部清償100 萬元。呂鳳
    嬌不堪負荷上開高額利息，因此委由友人范金城處理，范金
    城因而介紹呂鳳嬌認識劉邦添，並告知呂鳳嬌：羅文在是劉
    邦添的小弟，會聽劉邦添的話，呂鳳嬌因而同意委由劉邦添
    出面協調上開債務，詎劉邦添竟基於恐嚇之犯意，於94年11
    月間某日，至楊斌經營之「童心圓補習班」，對呂鳳嬌恫稱
    ：「最好趕快處理，不然你不怕兒子被別人押到山上處理」
    等語，以此加害生命、身體之事，恐嚇呂鳳嬌，使呂鳳嬌心
    生畏懼，致生危害於安全。
三、呂鳳嬌嗣與羅文在協議上開借款所欠本息之還款方式為：自
    95 年1月15日起至95年6 月15日止，每月應給付4 萬元，自
    95 年7月15日起至95年12月15日止，每月應給付8 萬元，共
    計72萬元後，呂鳳嬌告知楊斌上開還款方式，由楊斌事先以
    電腦打字擬定「協議書」，再由劉邦添、呂鳳嬌及羅文在不
    知情之配偶曾美花相約於94年12月19日，在位於桃園縣中壢
    市○○路劉邦添之公司內，就呂鳳嬌提出已打字擬定之「協
    議書」內容洽商後，加註手寫文字使「協議書」所載上開還
    款方式更加明確，再簽名其上，並由呂鳳嬌開立面額為4 萬
    元之本票6 張及面額為8 萬元之支票6 張交予曾美花代羅文
    在收取。嗣呂鳳嬌依上開協議書之約定交付3 期款項共12萬
    元予劉邦添，委由劉邦添轉交予羅文在後，又未繼續清償。
    羅文在因此心生不滿，於95年5 月間某日，與陳玄榮、洪萬
    得（均已另案審結）及真實姓名年籍不詳之成年男子共5 、
    6 人，基於恐嚇之犯意聯絡，由羅文在指示陳玄榮、洪萬得
    與真實姓名年籍不詳之成年男子共5 、6 人，至上開「童心
    圓補習班」，對呂鳳嬌恫稱：「沒錢還，就一手一腳」等語
    ，以此加害生命、身體之事，恐嚇呂鳳嬌，使呂鳳嬌心生畏
    懼，致生危害於安全。
四、而呂鳳嬌因故仍未清償上開債務，楊斌於95年8 月18日下午
    2 時49分29秒許，以自己使用之門號0000000000號行動電話
    撥打羅文在所使用之門號0000000000行動電話聯絡羅文在，
    洽談還款事宜時，羅文在另基於恐嚇之犯意，向楊斌恫稱：
    「我跟你講，我已經沒有給你機會了，我準備要去砸了」、
    「不在那邊也沒關係，我砸爽的」等語，以此加害財產之事
    ，恐嚇楊斌，使楊斌心生畏懼，致生危害於安全。經楊斌、
    呂鳳嬌報警處理，始查悉上情。
二、案經桃園縣政府警察局報請臺灣桃園地方法院檢察署檢察官
    偵查起訴。
    理  由
甲、程序方面：
一、按被告以外之人於偵查中向檢察官所為之陳述，除顯有不可
    信之情況者外，得為證據，刑事訴訟法第159 條之1 第2 項
    定有明文。查證人楊斌、呂鳳嬌、陳玄榮於偵查中既係以證
    人身分陳述，且經檢察官告以具結義務及偽證處罰後命之朗
    讀結文具結，因其等係於負擔偽證罪處罰之心理下證述，並
    以具結擔保其供述真實性，復無受其他不當外力干擾情形，
    可信性極高，本院審酌其等於偵查中具結證述之際，其外部
    附隨之環境或條件並無不當，是依上說明，證人楊斌、呂鳳
    嬌、陳玄榮於偵查中所為證言，均具有證據能力，而得採為
    證據。被告劉邦添、范金城之共同選任辯護人主張證人楊斌
    、呂鳳嬌於偵查中結證之證述無證據能力，並不可採。
二、又按被告以外之人於檢察事務官、司法警察官或司法警察調
    查中所為之陳述，與審判中不符時，其先前之陳述具有較可
    信之特別情況，且為證明犯罪事實存否所必要者，得為證據
    。刑事訴訟法第159 條之2 定有明文。又同法第159 條第1
    項規定：「被告以外之人於審判外之言詞或書面陳述，除法
    律有規定者外，不得作為證據」；其立法本旨係以證人於審
    判外之言詞或書面陳述，屬於傳聞證據，此項證據，當事人
    無從直接對於原供述者加以詰問，以擔保其真實性，法院亦
    無從直接接觸證人而審酌其證言之憑信性，違背直接審理及
    言詞審理之原則，除具有必要性及信用性情況之除外者外，
    原則上不認其有容許性，自不具證據能力；至所謂具有必要
    性及信用性情況者，例如刑事訴訟法第159 條之1 、之2 、
    之3 、之4 、之5 情形，仍例外認其有證據能力，然此乃係
    指法院未於審判期日傳喚相關證人到庭，案件僅能依靠該等
    證人於審判外之陳述以為判斷之情形，始需就該等審判外供
    述證據嚴格依照刑事訴訟法第159 條之1 至之5 所定要件一
    一檢視各該證人之供述，作為證據之資格。倘法院已經依據
    當事人聲請傳喚證人到庭接受檢辯雙方之交互詰問，則法院
    既已透過直接、言詞審理方式檢驗過該證人之前之證詞，當
    事人之反對詰問權亦已受到保障得以完全行使之情況下，該
    等審判外證據除有其他法定事由（例如：非基於國家公權力
    正當行使所取得或私人非法取得等，而有害公共利益，即以
    一般證據排除法則為判斷），應認該審判外供述已得透過審
    判程式之詰問檢驗，而取得作為證據之資格，亦即其審判外
    供述與審判中供述相符部分，顯然已經構成具備可信之特別
    情狀，當然有證據資格（實務上之作用常為引用該等陳述與
    審判中陳述相符，強化該證人供述之可信度），其不符部分
    ，作為檢視審判中所為供述可信與否之彈劾證據，當無不許
    之理，甚者，其不符部分倘係於司法警察、檢察事務官調查
    中之供述，作為認定被告犯罪與否或不構成犯罪與否之證據
    ，亦僅需依照刑事訴訟法第159 條之2 規定，斟酌其審判外
    供述作成外部環境、製作過程、內容、功能等情況認為之前
    供述較為可信，即可取得證據之資格，而作為認定事實之證
    據資格（最高法院94年度臺上字第2507號、95年度臺上字第
    25 15 號判決意旨參照）。準此，證人楊斌、呂鳳嬌於警詢
    時之陳述，雖屬被告以外之人於審判外之陳述，而為傳聞證
    據，然觀之上開警詢過程，既均未見司法警察有何違法取供
    之瑕疵存在，堪認其陳述確係出於其任意；嗣於本院審理時
    傳喚楊斌、呂鳳嬌到庭作證，接受被告劉邦添、范金城及其
    等共同辯護人之詰問，此觀諸卷附本院審判筆錄即明，已賦
    予被告劉邦添、范金城對於證人楊斌、呂鳳嬌對質詰問之機
    會，衡以刑事訴訟法159 條保障被告對質詰問權之規範意旨
    ，證人楊斌、呂鳳嬌於審判外之警詢中所為證述，既經被告
    於審理中藉由交互詰問加以檢驗，則其屬傳聞證據之瑕疵，
    應已治癒而無遽予排除之必要，是認證人楊斌、呂鳳嬌於警
    詢中之證述，已具備可信之特別情狀，應有證據能力。被告
    之辯護人指陳證人楊斌、呂鳳嬌於警詢中所為陳述並無證據
    能力云云，尚非可採。
三、次按被告以外之人於審判外之言詞或書面陳述，除法律有規
    定者外，不得作為證據；被告以外之人於審判外之陳述，經
    當事人於審判程序同意作為證據，法院審酌該言詞陳述或書
    面陳述作成時之情況，認為適當者，亦得為證據。當事人、
    代理人或辯護人於法院調查證據時，知有第159 條第1 項不
    得為證據之情形，而未於言詞辯論終結前聲明異議者，視為
    有前項之同意，刑事訴訟法第159 條第1 項及第159 條之5
    分別定有明文。查證人楊斌、呂鳳嬌、陳玄榮警詢中所為陳
    述，固屬傳聞證據，惟檢察官及被告羅文在就前揭審判外陳
    述之證據能力，於本院準備程序及審判期日時均不爭執，且
    迄至言詞辯論終結前亦未再聲明異議。經核上開證據資料製
    作時之情況，查無違法不當或證明力明顯過低之瑕疵，亦認
    為以之作為證據應屬適當。
四、至本件認定事實所引用之卷內其餘卷證資料（包括文書證據
    及物證），並無證據證明係公務員違背法定程序所取得，被
    告及辯護人於審判程序中復均未於言詞辯論終結前表示異議
    ，且卷內之文書證據及物證，亦無刑事訴訟法第159 條之4
    之顯有不可信之情況與不得作為證據之情形，則依刑事訴訟
    法第159 條之5 之規定，本件認定事實所引用之所有文書證
    據及物證，均有證據能力，合先敘明。
乙、實體方面：
壹、有罪部分：
一、被告羅文在部分：
    訊據被告羅文在固然承認93年底某日經范金城介紹認識急需
    現金周轉之呂鳳嬌，並帶呂鳳嬌前往桃園縣桃園市某當舖借
    貸30萬元，約定月息10分（即年息120 ％），嗣呂鳳嬌未清
    償債務，伊之妻子曾美花確有與呂鳳嬌簽訂「協議書」，95
    年8 月18日下午2 時49分，楊斌打電話予伊商談還款事宜，
    伊有說「我已經沒有給你機會了，我準備要去砸了」、「不
    在那邊也沒關係，我砸爽的」等語，惟矢口否認有重利、恐
    嚇危害安全之犯行，辯稱：93年底，伊知悉呂鳳嬌急需現金
    周轉，便帶呂鳳嬌至當舖借錢，伊只是擔任呂鳳嬌之保證人
    ，並非伊貸款予呂鳳嬌收取重利，伊不但沒有賺取呂鳳嬌的
    利息，還因為擔任保證人而為呂鳳嬌背債，伊沒有指示陳玄
    榮、洪萬得及真實姓名年籍不詳之成年男子共5 、6 人至「
    童心圓補習班」恐嚇呂鳳嬌，雖在95年8 月18日與楊斌對話
    之電話中，有說上開話語，但當時是因伊很生氣呂鳳嬌欠錢
    不還才會說出那些話，並沒有要恐嚇楊斌云云。經查：
（一）重利部分：
 1、前揭犯罪事實，業據證人呂鳳嬌迭於(1)警詢中陳稱：「93年
    9 月間，因我兒子楊斌所開設之童心圓補習班財務發生困難
    ，范金城帶我兒子楊斌向羅文在借貸30萬元，並稱月息10分
    ，每個月要繳3 萬元利息，繳了3 個月後，羅文在說利息要
    增加到4 萬5 千元，實際繳交利息情形要問楊斌，後來無力
    負擔利息，94年11月間，劉邦添、范金城至童心圓補習班，
    劉邦添向我恐嚇說：『最好趕快還錢，不然要將你兒子押到
    山上去處理』，之後我跟我兒子楊斌心中都非常害怕，同年
    12月19日，劉邦添打電話給我要我到中壢市○○路他的公司
    去談如何處理債務問題，羅文在的妻子曾美花也在他公司等
    我，劉邦添叫我簽一份協議書（內容為：自95年1 月15日
    起至95年6 月15日止，每月必須交付4 萬元整，期限至95年
    6 月15日止，共計償還24萬元，自95年7 月15日起至95年
    12月15日止，每月必須交付8 萬元，期限至95年12月15日止
    ，共計48萬元，備註：利息雙方言明月息2 分計算，以上所
    欠總金額合計72萬元，還款日期95年1 月15日起至95年12月
    15日止，雙方言明：債權人不得以任何借據及前所開立之本
    票追討），起先我不肯簽，劉邦添即稱趕快簽一簽有事他會
    處理，聽完心中害怕只好簽了，簽完之後第1 次於95年1 月
    15日下午劉邦添到中壢市○○路上我經營的美髮店附近向我
    拿現金4 萬元，我即向劉邦添索取本票，他說本票在羅文在
    那邊，下次在一起拿過來，同年2 月15日下午劉邦添一樣到
    我店裡找我拿現金4 萬元，我又向他要本票，他又推說本票
    在羅文在那邊，因為前2 次劉邦添都未將本票拿來，我就不
    願意再給他，同年3 月15日劉邦添第3 次是到楊斌的補習班
    那邊向楊斌收現金4 萬元，他一樣未將本票帶來，楊斌就只
    拿2 萬元給他」等語（見臺灣桃園地方法院檢察署96年度偵
    字第14557 號偵卷一第198 至202 頁）；於偵查中結證稱：
    「93年底，范金城帶我去向羅文在借錢，借30萬元，預扣利
    息3 萬元，後來羅文在又說利息要4 萬5 千元，94年12月19
    日，羅文在要劉邦添幫忙協調債務，要我簽協議書，劉邦添
    叫我趕快處理債務，還說如果我不處理，不怕我兒子被押到
    山上」等語（見臺灣桃園地方法院檢察署96年度偵字第1455
    7 號偵卷一第195 至196 頁）、「（問：羅文在是否曾向你
    表示，你對他的借款，連本帶利已經變成100 多萬元？）是
    」、「（問：羅文在是在什麼時間跟妳講這些話？）我沒有
    辦法付出利息的時候開始，他就跑來跟我說，我們已經欠他
    100 多萬元」、「（問：在何處向妳表示？）他自己來補習
    班跟我講」、「（問：在積欠羅文在債務無法清償後，為何
    又去找范金城幫忙？）他當時也有替羅文在來傳話，說欠羅
    文在的錢到底要怎麼還，後來是他說羅文在是劉邦添的小弟
    ，可以找劉邦添出來處理」、「（問：94年11月間，劉邦添
    有無與范金城一起到妳補習班，對你說「最好趕快處理，難
    道妳不怕妳兒子被押到山上」？）有，但話是劉邦添講的」
    、「（問：為何妳於之前說，這些話是94年12月19日簽協議
    書時講的？）簽協議書的時候，劉邦添是講說『趕快簽一簽
    ，妳兒子這樣子做的比較安心』」、「（問：簽協議書時，
    現場有誰？）劉邦添、我、羅文在的妻子曾美花，還有1 、
    2 個我不認識的人」、「（問：協議書是早就打好，還是當
    天談好之後才打字？）是講好了才打」、「（問：當天是否
    到劉邦添位於中壢市○○路的公司？）是」、「（問：曾美
    花於簽協議書時有無恐嚇妳？）她都沒有說話，都只有劉邦
    添在說話」、「（問：協議書簽完後，到底接下來的3 期是
    付了12萬元，還是10萬元？）是付了12萬元，第3 期還是有
    付4 萬元，只是分2 次付」、「（問：這3 期是否都由劉邦
    添收走？）是」等語（見臺灣桃園地方法院檢察署96年度偵
    字第14557 號偵卷二第428 至430 頁）；於審理中結證稱：
    「（問：你有跟劉邦添、范金城、羅文在借錢過？）我是跟
    羅文在借錢」、「（問：何時跟羅文在借錢？）93年間」、
    「（問：是何人介紹你跟羅文在借錢？）是范金城介紹」、
    「（問：你跟羅文在借了多少錢？）30萬元」、「（問：在
    何地向羅文在借錢？）我跟范金城先去羅文在家，羅文在再
    載我們去桃園市一家當舖借錢，詳細地點我記不起來，羅文
    在與該當舖之關係我也不知道」、「（問：何以在警詢、偵
    查中都沒有說羅文在載你去當舖借錢？）沒有問我」、「（
    問：該次借錢約定的利息？）一開始借30萬元先扣3 萬元，
    我實際拿到的錢是27萬元，後來利息怎麼算我搞不清楚」、
    「（問：你約定利息是何人跟你說的？）羅文在」、「（問
    ：借錢時，有簽立借據或提供擔保？）有簽30萬元之本票，
    本票當時留在當舖，後來不知為在羅文在手上」、「（問：
    為何透過范金城、羅文在向當舖借錢？）范金城是我的朋友
    ，羅文在是范金城的朋友，范金城介紹羅文在給我認識」、
    「（問：你為何需用借這筆錢？）因為做生意，週轉不靈，
    雖然利息很高，但當時我在其他地方借不到錢，范金城是我
    朋友，他說他有朋友可以借我錢」、「（問：你後來付給對
    方多少利息？）我當時付了一次3 萬元利息，後來再付利息
    就是4 萬5 千元，最後計算方式我不清楚，總共付了多少利
    息我不知道」、「（問：利息都是誰來收？）有時候羅文在
    會來找我，我把錢付給他」、「（問：你既然向當舖借錢，
    為何不直接向當舖支付利息？）羅文在來找我跟我要利息，
    我就把利息給他，至於羅文在有無將利息交給當舖我不知道
    」、「（問：事後有無人來向你催討？）有，到童心圓補習
    班催討，羅文在有來催討，後來劉邦添也有來講債務的事，
    但范金城沒有催討，劉邦添當時是講說，你最好是處理，否
    則你不怕你兒子被帶到山上去，范金城雖然有跟劉邦添一起
    來，但他沒有講話」、「（提示96年度偵字第14557 號偵卷
    一第212 頁，問：這份協議書，是你跟羅文在之妻曾美花所
    簽立的？）是，是92年12月19日，在劉邦添中壢市的公司簽
    立的」、「（問：為何你會簽這張協議書？）因為劉邦添當
    時來協調，他要我一定要還錢給羅文在，我說我之前已經付
    了10幾萬元，但劉邦添的意思好像要我再付利息，還要總共
    還清72萬元」、「（問：簽協議書時，在場有幾人？）羅文
    在的太太，還有一個我不認識的人」、「（問：簽立協議書
    時，劉邦添有無說令你害怕的話？）沒有」、「（問：劉邦
    添有沒有恐嚇你說趕快處理積欠羅文在之債務，你不怕你兒
    子被帶到山上？）劉邦添有說這句話，但不是在簽協議書時
    說的，是之前說的」、「（問：你於警詢中稱你因為害怕才
    簽協議書？）是，我害怕我兒子被人帶走，但簽協議書時劉
    邦添並沒有這樣說，是他之前說的」、「（問：簽協議書時
    ，劉邦添、曾美花有無做出讓你害怕的行為？）沒有，只有
    簽協議書及本票，但不知道是劉邦添或曾美花將本票拿走，
    簽完協議書後，我第1 、2 次是各還4 萬元給劉邦添，他說
    要拿給羅文在，但他都說本票在曾美花那邊，之後我就沒有
    交錢給他」、「（問：你既然是向當舖借錢，為何要還錢給
    羅文在？）羅文在就向我要錢，沒有當舖的人向我要錢」、
    「（問：你向羅文在借錢時，楊斌是否有參與借錢的過程？
    ）沒有，都是我一個人處理，只有還利息時，有時候是楊斌
    拿給羅文在」、「（問：你認為范金城介紹你認識羅文在，
    羅文在又帶你向當舖借錢，范金城有沒有因此賺你利息？）
    沒有」、「（問：當舖借你的30萬元是否是范金城的錢？）
    不是，是當舖那邊的人拿給我的」、「（問：向當舖借錢那
    天，你兒子楊斌在場？）不在」、「（問：上開借款30萬元
    ，楊斌有無說利息是交給劉邦添、范金城？）沒有，他是交
    給羅文在」、「（問：與曾美花簽「協議書」時，楊斌、范
    金城是否在場？）沒有」、「（問：怎麼討論出還款72 萬
    元的數目？）劉邦添跟我說本金30萬元，還有加利息的部分
    總共72萬元，當時是劉邦添、曾美花一起算出來的」、「（
    問：『不處理債務，你兒子楊斌會被帶到山上』這句話，是
    劉邦添簽協議書當天說的還是之前在補習班說的？）在補習
    班說的，簽協議書當天劉邦添是說『簽一簽你兒子做的也比
    較安心』，這句話沒有讓我那麼害怕」、「（問：94年12
    月19日你到劉邦添中壢市○○路公司內簽協議書之前，羅文
    在有無跟你們說你總共連本金、利息欠了100 多萬元？）有
    」、「（問：94年12月19日到劉邦添的公司簽協議書，該份
    協議書是先打好還是你們談好後再打字？）是我到場之前打
    好字，手寫部分是我到場後才寫」、「（問：你方才所述簽
    完協議書後，總共付了8 萬元給劉邦添轉交羅文在，你於偵
    查中卻說總共付了12萬元，有何意見？）是付3 次，偵查中
    所述實在」、（問：94年11月間，范金城、劉邦添到童心圓
    補習班，劉邦添有跟你說最好趕快處理，你不怕你兒子被押
    到山上去，是否實在？）實在」等語綦詳（見本院卷二第33
    3 至353 頁）。
 2、證人楊斌迭於(1)警詢中陳稱：「伊母親呂鳳嬌有向羅文在借
    30萬元，羅文在一開始說照當舖利息月息10分算就可以了，
    過1 、2 個月後，要我每個月付4 萬元利息，後來羅文在說
    連本帶利要還他100 萬元，後來請羅文在的大哥劉邦添出來
    協調，劉邦添說只要每個月還羅文在4 萬元利息，羅文在就
    不會再來找伊麻煩，還了3 個月共12萬後又付不出利息」等
    語（見上開偵卷一第165 至173 頁）；(2)於偵查中結證稱：
    「（問：是何人向羅文在借錢？）是我母親呂鳳嬌所借」、
    「（問：何時、何地所借？）93年間，是范金城帶我母親去
    找羅文在，再由羅在文再帶我母親至桃園市之某間當鋪借款
    」、「（問：你母親如何認識范金城？）93年間，我母親在
    某飯局上認識范金城，當時我的補習班在裝修，向某錢莊借
    錢，後來透過范金城與對方談成分期付款，且不再加計利息
    ，是因為這樣才認識范金城」、「（問：你母親當時向羅文
    在借多少錢？）30萬元，但只有實拿27萬元，先扣3 萬元利
    息」、「（問：每月利息如何計算？）剛開始本來約定每個
    月3 萬元，因為當初借款時有開票給羅文在，後來因為跳票
    ，羅文在就說1 個月利息要4 萬5 千元，後來因為清償不出
    來，劉邦添就出來協調」、「（問：卷附之協議書是否為劉
    邦添協調時所簽立？）是」、「（問：協議書簽完後，又還
    了多少錢？）還了3 期共12萬元，後來95年8 月到12月陸陸
    續續我又還了3 萬5 千元」、「（問：期間有無遭恐嚇？）
    有，我有遭羅文在及其他他叫來的人恐嚇」等語（見上開偵
    卷一第179 至181 頁）；(3)於審理中結證稱：「93年間，我
    母親呂鳳嬌透過羅文在向當舖借30萬元，借錢的經過及後來
    劉邦添出面協調我都沒有參與，並不清楚，但劉邦添是我母
    親請他出面協調的」、「（問：94年12月19日簽訂協議書時
    ，你是否在場？）我不在場，但該份協議書的內容是我事先
    打字的，內容是大家協調好的」、「（問：協議書的內容是
    誰協調好的？）我不清楚，我只是按照我母親告訴我的還款
    方式，就打字」、「（問：呂鳳嬌借30萬元後，每次支付的
    利息都是由你出面繳付？）前面2 、3 個月我每月拿3 萬元
    給我母親去繳利息，之後繳不出來有中斷一段時間，羅文在
    就出面向我們追討利息，前前後後到寫協議書前，我認為應
    該有給了10幾、20萬元」、「（問：為何呂鳳嬌說利息都是
    你去付給羅文在的，有何意見？）前面3 期按時繳的部分是
    我母親去付的，之後羅文在追討時就是由我出面付的」、「
    （問：你是否曾經碰過當舖的人員向你追討本金或利息？）
    沒有」、「（問：呂鳳嬌、劉邦添、曾美花如何協調出這筆
    72 萬 元的金額、協調的過程你是否清楚？）不清楚」等語
    詳確（見本院卷四第105 至108 頁）。
 3、衡諸證人呂鳳嬌、楊斌與被告羅文在並無任何仇怨，核無虛
    捏、杜撰、甚至誣指被告羅文在犯罪之必要，此外，並有呂
    鳳嬌與羅文在協調後，於94年12月19日，在桃園縣中壢市○
    ○路劉邦添之公司內，簽立之「協議書」（甲方：羅文在〈
    妻曾美花代簽〉、乙方：呂鳳嬌，茲因乙方與甲方資金周轉
    ，衍生債務情形，今雙方協議，以下列方式清償：自95年
    1 月15日起至95年6 月15日止，以4 萬元清償。〈每月15日
    以4 萬元，期限至95年6 月15日止，共計償還24萬元。自
    95年7 月15日起至95年12月15日止，以8 萬元清償。〈自95
    年7 月15日以8 萬元，期限至95年12月15日止，共計48萬元
    。備註：此協議經甲乙雙方同意，不得違反上述清償債務方
    式，若乙方無法於指定時間支付甲方，甲方有權另向乙方索
    取延期之利息，以作為補償，乙方不得有異議。〈利息雙方
    言明月息2 分計算〉以上所欠總金額合計72萬元，還款日期
    95年1 月15日起至95年12月15日止。〈雙方言明債權人不得
    以任何借據及前所開立之本票追討〉。甲方：羅文在之妻曾
    美花，乙方：呂鳳嬌，見證人：劉邦添，94年12月19日」在
    卷可證（見上開偵卷一第212 頁）。
 4、被告羅文在雖辯稱：范金城介紹呂鳳嬌與伊認識，伊知悉呂
    鳳嬌急需現金周轉，遂帶呂鳳嬌前往桃園市某當鋪借貸30萬
    元，呂鳳嬌與當舖約定月息10分，預扣利息3 萬元，實際拿
    走27萬元，伊只是呂鳳嬌之保證人，伊沒有貸款予呂鳳嬌云
    云。惟查，93年底，呂鳳嬌需錢孔急，請友人范金城幫忙找
    可以貸款之人，范金城因此才介紹其認識被告羅文在，是被
    告羅文在與呂鳳嬌於本件貸款前互不相識，並無任何交情，
    為被告羅文再所承認，且為證人呂鳳嬌證述明確。又呂鳳嬌
    當時會願意負擔年息120 ％如此高額之利息向地下錢莊借款
    ，顯見其債信不佳，已未能於一般金融機構辦理貸款，苟被
    告羅文在非意在取得與原本不相當之重利，豈有擔任沒有交
    情且債信不佳之呂鳳嬌之保證人，是被告此部辯詞顯與常情
    有違，並不可採。又查，證人呂鳳嬌、楊斌均證稱：借貸上
    開30萬元後，從來沒有當舖的人前來向渠等收取利息或催討
    債務，來向渠等收取利息及催討債務之人是羅文在或羅文在
    找來的人一節，如前所述，是本件呂鳳嬌所借貸之30萬元，
    雖係被告羅文在帶其前往桃園市某當舖所拿取，惟後續收取
    利息、催討債務之人均係被告羅文在，嗣於94年12月19日，
    呂鳳嬌就上開借款本息還款方式簽訂「協議書」亦係與被告
    羅文在協議後，由呂鳳嬌與被告羅文在之妻曾美花簽訂，均
    無上開當舖之人員出面過，可徵被告羅文在與經營該當舖之
    真實姓名年籍不詳成年人，確有重利之犯意聯絡及行為分擔
    ，應論以共同正犯。
 5、按約定利率超過20％者，付款人對於超過部分之利息，無請
    求權，乃民法第205 條所規定，旨在防止重利盤剝，參以吾
    國目前經濟狀況、有關法令與金融業、一般民間利率、民法
    第204 條、第205 條之法定利率等情形，並比較之一般債務
    之利息（民間利息通常為月息2 、3 分，為一般有民間資金
    往來經驗者所熟知，此乃公眾週知之事實，毋庸舉證，最高
    法院84年度台上字第5061號判決可資參照）。查證人呂鳳嬌
    於警詢、偵查、審理時均證稱：因為伊的兒子楊斌經營「童
    心圓補習班」，周轉有困難，之前已無法向一般金融機構申
    請貸款，才向地下錢莊借錢，以債養債的結果，需錢孔急才
    向被告羅文在借貸等語，又審諸被告羅文在放款之計息方式
    年息高達120 ％，後又提高為180 ％，若非需款甚急，且籌
    款無門，豈有人無端願意負擔如此不合理之利息而向被告羅
    文在貸款？是被告羅文在確係乘被害人呂鳳嬌急迫情形而貸
    予金錢等情，亦足資認定。
（二）恐嚇危害安全部分：
 1、前揭95年5 月間，被告羅文在指使陳玄榮、洪萬得與真實姓
    名年籍不詳之成年男子共5 、6 人，至「童心圓補習班」向
    呂鳳嬌恫稱：「沒錢還，就一手一腳」等事實，業據(1)證人
    呂鳳嬌迭於警詢中陳稱：「（問：你於何時？何地？遭何人
    暴力討債？詳細情形為何？）大約95年5 、6 月間，羅文在
    叫陳玄榮、洪萬德帶5 、6 個小弟來童心圓補習班，問我要
    不要還錢，還說『沒錢還到時候就一手一腳』」（見上開偵
    卷一第185 頁）；於偵查中結證稱：「95年5 、6 月間，羅
    文在叫陳玄榮帶5 、6 個小弟來，叫我還錢，我說沒有錢怎
    麼還，旁邊的小弟就說『沒有錢就一手一腳』」等語（見上
    開偵卷一第195 頁）；於審理中結證稱：「（問：陳玄榮向
    你催討上開30萬元債務時，跟他一起來的人有無跟你說『沒
    有錢就一手一腳』？）有，是跟著陳玄榮一起來的小弟說的
    ，陳玄榮有說因為羅文在欠他錢，而我欠羅文在錢，所以他
    找我要錢，而且有拿我94年12月19日與羅文在之妻曾美花所
    簽的協議書要我還錢」等語明確（見本院卷二第341 頁）。
    (2)證人陳玄榮於警詢中陳稱：「（問：你於何時？何地？恐
    嚇呂鳳嬌？）詳細的時間忘記了，在中壢市童心圓補習班恐
    嚇呂鳳嬌」、「（問：為何你會向呂鳳嬌討債？）是羅文在
    委託我去討債的」、「（問：呂鳳嬌欠羅文在多少錢？）羅
    文在跟我講是30幾萬」、「（問：有無夥同洪萬得去跟呂鳳
    嬌要錢嗎？）有，我們是去了解，並不是去要錢等語（見上
    開偵卷二第404 至406 頁）；於偵查中結證稱：「（問：是
    否曾於95年5 月間，到中壢市童心圓補習班向呂鳳嬌討債？
    ）是」、「（問：有帶誰去？）洪萬得」、「（問：是誰叫
    你去？）羅文在」、「（問：羅文在有無說呂鳳嬌欠他多少
    錢？）100 多萬元，但我去向呂鳳嬌暸解後，呂鳳嬌說只有
    欠30幾萬元」、「（問：羅文在借款給呂鳳嬌時，你有無參
    與？）沒有，我沒參與」、「（問：知否羅文在跟呂鳳嬌的
    利息怎麼算？）不知道」、「（問：為何羅文在不自己去討
    債？）因為他跑來說他被呂鳳嬌拖累，請我去幫他處理」等
    語（見上開偵卷二，第416 至417 頁）。證人呂鳳嬌證述之
    情節前後一致，且核與證人陳玄榮證述之情節若合符節，堪
    信為真實。被告辯稱伊並未指示陳玄榮、洪萬得及真實姓名
    年籍不詳之成年男子對呂鳳嬌出言恐嚇云云，顯係卸責之詞
    ，不足採信。
 2、又95年8 月18日下午2 時49分29秒許，楊斌以自己使用之門
    號0000000000號行動電話撥打羅文在所使用之門號00000000
    00行動電話聯絡羅文在，洽談上開借款之還款事宜時，羅文
    在向楊斌恫稱：「我跟你講，我已經沒有給你機會了，我準
    備要去砸了」、「不在那邊也沒關係，我砸爽的」等語，業
    據被告羅文在坦承確有在電話中向楊斌說上開話語，核與證
    人楊斌迭於警詢、偵審中證述之情節相符（見上開偵卷一第
    17 0頁、偵卷二第52至54頁，本院卷四第108 頁背面），復
    有95年8 月18日下午2 時49分27秒楊斌使用之門號00000000
    00號行動電話與被告羅文在使用之門號0000000000號行動電
    話通訊監察譯文在卷可佐（見上開偵卷二第214 頁）。被告
    羅文在辯稱：伊雖有在電話中說上開話，但當時是一時氣憤
    才會說出難聽的話，沒有恐嚇之犯意云云，顯係事後卸責之
    詞，無足憑採。
（三）綜上所陳，被告羅文在所犯重利、恐嚇危害安全等犯罪事
      實事證已臻明確，被告羅文在上開犯行堪以認定，應依法
      論科。
二、被告劉邦添部分：
    訊據被告劉邦添固然承認94年11月間，經范金城介紹認識欲
    與被告羅文在協調債務之呂鳳嬌，並有為呂鳳嬌、被告羅文
    在協調債務，嗣於94年12月19日由呂鳳嬌、被告羅文在之妻
    曾美花簽下「協議書」議定債務清償方式等情，惟矢口否認
    有恐嚇呂鳳嬌之犯行，辯稱：「伊沒有對呂鳳嬌說：『最好
    趕快處理，不然不怕你兒子被別人押到山上處理』」云云。
    經查：證人呂鳳嬌迭於(1)警詢中陳稱：「94年11月間，因為
    積欠羅文在之借款沒有清償，利息也沒有繼續付，劉邦添、
    范金城一起到童心圓補習班，劉邦添向我恐嚇說：『最好趕
    快繳利息，不然不怕別人把你兒子押到山上處理？』，我與
    楊斌心中非常害怕」等語（見上開偵卷一第199 頁）；(2)於
    偵查中結證稱：「（問：94年12月19日簽協議書時，劉邦添
    有無恐嚇你？）有，他說我不處理債務，難道不怕我兒子被
    押到山上？」、「（問：94年11月間，劉邦添、范金城有無
    一起到童心圓補習班，對你說『最好趕快繳利息，不然不怕
    別人把你兒子押到山上處理』？）有，話是劉邦添說的，范
    金城只是站在旁邊」、「（問：何以之前偵查中證稱劉邦添
    是94年12月19日簽協議書時講這句話？）簽協議書時，他只
    有說趕快簽一簽，這樣你兒子做得比較安心」等語（見上開
    偵卷一第19 6頁、上開偵卷二第428 、429 頁）；(3)於審理
    中結證稱：「94年11月間，劉邦添、范金城到童心圓補習班
    ，劉邦添是對我說『你最好是處理，否則你不怕你兒子被別
    人帶走』，范金城沒有說話，後來94年12月19日簽協議書時
    ，劉邦添只有說協議書寫一寫」等語（見本院卷二第337 、
    338 頁）。觀諸證人呂鳳嬌之證述前後相符一致，堅指被告
    劉邦添於94年11月間，有至「童心圓補習班」向其恫稱：「
    最好趕快處理，不然不怕你兒子被人押到山上處理」等語不
    移，衡諸證人呂鳳嬌與被告劉邦添亦無任何仇怨，核無虛捏
    、杜撰、甚至誣指被告劉邦添犯罪之必要，是證人呂鳳嬌上
    開所證，至堪信實，並有卷附經被告劉邦添協調債務後，由
    呂鳳嬌與被告羅文在之妻曾美花簽訂之「協議書」1 紙在卷
    可憑。被告劉邦添辯稱：伊沒有向呂鳳嬌說「最好趕快處理
    ，不然你不怕兒子被別人押到山上處理」云云，要屬事後卸
    責之詞，亦不可採。綜上，被告劉邦添所犯恐嚇危害安全之
    犯罪事實事證已臻明確，被告劉邦添上開犯行堪以認定，應
    依法論科。
三、查被告劉邦添為上開事實二所示之恐嚇危害安全行為、被告
    羅文在為上開事實一所示之重利行為及事實三所示於95年5
    月間之恐嚇危害安全行為後，刑法業於94年2 月2 日修正公
    布，95年7 月1 日起施行。按行為後法律有變更者，適用行
    為時之法律，但行為後之法律有利於行為人者，適用最有利
    於行為人之法律，修正後刑法第2 條第1 項定有明文。此條
    規定係規範行為後法律變更所生新舊法律比較適用之準據法
    ，本身尚無新舊法比較之問題，於新法施行後，應一律適用
    新法第2 條第1 項之規定，為「從舊從輕」之比較。而本次
    法律變更，比較時應就罪刑有關之共犯、未遂犯、想像競合
    犯、牽連犯、連續犯、結合犯，以及累犯加重、自首減輕暨
    其他法定加減原因（如身分加減）與加減例等一切情形，綜
    其全部罪刑之結果而為比較（最高法院95年5 月23日95年度
    第8 次刑事庭會議決議參照）。經查：
（一）關於法定本刑罰金刑部分：依刑法施行法第1 條之1 規定
      ，雖改以新臺幣為罰金之單位並提高30倍，惟因修正前之
      罰金單位為銀元，與新臺幣之折算比例為3 比1 ，又因前
      刑法分則有關條文罰金之倍數亦經修正前罰金罰鍰提高標
      準條例提高為10倍，就罰金之最高額而言，實與修正前罰
      金之最高額相同，惟罰金之最低額部分，因刑法第33條第
      5 款亦於95年7 月1 日修正施行，罰金最低額亦提高為新
      臺幣1000元以上，並以百元為單位，是以修正前之規定較
      有利於被告。
（二）另被告羅文在為上開重利、95年5 月間恐嚇呂鳳嬌之行為
      後，刑法第51條第5 款於95年7 月1 日修正，該款但書提
      高多數有期徒刑合併應執行之刑不得逾30年，同條第4 款
      則未修正，然依修正前刑法第51條第5 款但書規定，宣告
      多數有期徒刑者，於各刑合併執行之刑期，不得逾20年，
      是以，比較行為時法及裁判時法結果，修正後之刑法第51
      條第5 款規定，並非對被告更有利，故依修正後刑法第2
      條第1 項前段之規定，在宣告多數有期徒刑之情形下，適
      用修正前刑法第51條第5 款定其刑期。
（三）經綜合法律修正前後之整體比較，揆諸前揭最高法院決議
      及修正後刑法第2 條第1 項之「從舊從輕」原則，適用94
      年2 月2 日修正前之刑罰法律，對被告較為有利，自應適
      用修正前刑法之相關規定。
四、核被告羅文在就事實一所為，係犯刑法第344 條之重利罪、
    就事實三、四所為均係犯同法第305 條之恐嚇危害安全罪共
    2 罪（指95年5 月間某日指使陳玄榮、洪萬德及真實姓名年
    籍不詳成年男子恐嚇呂鳳嬌部分、95年8 月18日電話中恐嚇
    楊斌部分）。被告羅文在就事實一重利犯行與經營桃園市某
    當舖之真實姓名年籍不詳成年人，有犯意聯絡及行為分擔，
    就事實三恐嚇呂鳳嬌之犯行，與陳玄榮、洪萬得、真實姓名
    年籍不詳之成年男子共5 、6 人間，有犯意聯絡及行為分擔
    ，均為共同正犯（按刑法第28條原規定『二人以上共同實施
    犯罪之行為者，皆為正犯。』修正為『二人以上共同實行犯
    罪之行為者，皆為正犯。』此一修正不影響於本件被告就重
    利部分與經營桃園市某當舖之真實姓名年籍不詳成年人，及
    就恐嚇部分與陳玄榮、洪萬得、真實姓名年籍不詳之成年男
    子共5 、6 人為共同正犯之關係，不生法律變更比較問題，
    應逕適用裁判時法即修正後刑法第28條規定）。被告羅文在
    所犯上開重利、恐嚇2 罪，共3 罪，犯意各別，行為互殊，
    應予分論併罰。爰審酌被告羅文在為牟取顯不相當之不法利
    益，趁呂鳳嬌需錢孔急之際，貸放款項而收取與原本顯不相
    當之重利，嗣因見呂鳳嬌及其子楊斌無力清償債務，又以不
    法手段催逼渠2 人還款，破壞社會金融秩序與安全，被告劉
    邦添出面為被告羅文在、呂鳳嬌協調債務，卻以上開方式恐
    嚇呂鳳嬌趕快處理債務等犯罪情節，且犯後被告羅文在、劉
    邦添均飾詞卸責否認犯行，惟被告劉邦添於審理中與被害人
    呂鳳嬌達成和解，有和解書1 份在卷可查（見本院卷五第5
    頁），併其犯罪之動機、目的、手段等一切情狀，分別量處
    如主文所示之刑。再查被告劉邦添行為時，及被告羅文在為
    重利、95年5 月間恐嚇呂鳳嬌之行為時，刑法第41條第1 項
    前段規定：「犯最重本刑為5 年以下有期徒刑以下之刑之罪
    ，而受6 個月以下有期徒刑或拘役之宣告，因身體、教育、
    職業、家庭之關係或其他正當事由，執行顯有困難者，得以
    1 元以上3 元以下折算1 日，易科罰金。」，而易科罰金之
    折算標準，依修正前罰金罰鍰提高標準條例第2 條前段（現
    已刪除）規定，就其原定數額提高為100 倍折算1 日，則被
    告行為時之易科罰金折算標準，應以銀元100 元以上300 元
    以下之數額折算1 日，經換算為新臺幣後，則應以新臺幣
    300 元以上900 元以下折算1 日。惟95年7 月1 日修正公布
    施行之刑法第41條第1 項前段則規定：「犯最重本刑為5 年
    以下有期徒刑以下之刑之罪，而受6 個月以下有期徒刑或拘
    役之宣告者，得以新臺幣1 千元、2 千元或3 千元折算1 日
    ，易科罰金。」，同日並廢除罰金罰鍰提高標準條例第2 條
    之規定，亦即係以新台幣1 千元、2 千元或3 千元折算1 日
    ，經比較結果，修正後之規定顯非較有利於被告劉邦添、羅
    文在，是依現行即修正後刑法第2 條第1 項前段規定，此部
    分應適用行為時法，爰依修正前刑法第41條第1 項前段、修
    正前罰金罰鍰提高標準條例第2 條規定，分別諭知易科罰金
    之折算標準。被告羅文在另於95年8 月18日所犯恐嚇罪，則
    依現行刑法第41條第1 項前段規定，諭知易科罰金之折算標
    準。
五、又本件被告劉邦添、羅文在上開犯罪之時間，均在96年4 月
    24 日 以前，悉合於中華民國九十六年罪犯減刑條例所定之
    減刑條件（被告羅文在雖於97年6 月13日經本院以97年度桃
    院永刑美緝字第602 號發佈通緝，嗣於98年8 月20日為警緝
    獲，本院於98年8 月25日以98年度桃院永刑美銷字第762 號
    撤銷通緝，然於該條例施行後通緝、緝獲，並無該條例第5
    條不得減刑規定之適用），爰均依該條例規定減刑之。又被
    告羅文在所犯上開3 罪，應依修正前刑法第51條第5 款規定
    ，定其應執行之刑，併依有利被告之修正前刑法第41條第1
    項前段、修正前罰金罰鍰提高標準條例第2 條規定，諭知易
    科罰金之折算標準。
貳、無罪及不另為無罪諭知部分：
一、公訴意旨略以：被告劉邦添、范金城與羅文在基於重利、恐
    嚇之犯意聯絡，於93年底某日，見楊斌、呂鳳嬌需錢孔急，
    由被告范金城出面介紹呂鳳嬌向羅文在借款30萬元，約定月
    息3 萬元，先預扣利息，實際借得27萬元，楊斌繳交數月利
    息後，因跳票而遭羅文在將每月利息提高為4 萬5 千元，楊
    斌共計繳交20餘萬元，即無力再行支付，羅文在遂於94年間
    某日，向呂鳳嬌表示連本帶利要清償100 萬元，被告范金城
    遂向其等表示，應由被告劉邦添出面協調，被告劉邦添於94
    年11月間某日，夥同被告范金城至「同心圓補習班」內，以
    「最好趕快處理，不然你不怕兒子被別人押到山上處理」等
    語恐嚇呂鳳嬌，使其心生畏懼，後於94年12月19日，在桃園
    縣中壢市○○路劉邦添之公司內，由劉邦添以「趕快簽一簽
    ，你兒子這樣做得比較安心」等語恐嚇呂鳳嬌，使其心生畏
    懼，遂與不知情之曾美花（羅文在之妻）簽立「協議書」，
    約定自95年1 月15日起至95年6 月15日止，每月清償4 萬元
    ，自95年7 月15日起至95年12月15日止，每月清償8 萬元，
    共計清償72萬元，並開立面額4 萬元之支票6 張及面額8 萬
    元之支票6 張交予被告劉邦添。因認被告劉邦添涉犯刑法第
    344 條重利罪嫌，及被告劉邦添94年12月19日所為涉犯刑法
    第305 條恐嚇危害安全罪嫌；被告范金城涉犯刑法第344 條
    重利及同法第305 條恐嚇危害安全罪嫌；被告羅文在於94年
    11月間某日、同年12月19日所為涉犯刑法第305 條恐嚇危害
    安全罪嫌。
二、按犯罪事實應依證據認定之，無證據不得認定犯罪事實；不
    能證明被告犯罪者，應諭知無罪之判決，刑事訴訟法第154
    條第2 項、第301 條第1 項分別定有明文。次按，事實之認
    定，應憑證據，如未能發現相當證據，或證據不足以證明，
    自不能以推測或擬制之方法，以為裁判基礎；又認定不利於
    被告之事實，須依積極證據，苟積極證據不足為不利於被告
    事實之認定時，即應為有利於被告之認定，更不必有何有利
    之證據，最高法院40年臺上字第86號及30年上字第816 號判
    例可資參照。據此，刑事訴訟上證明之資料，無論為直接證
    據或間接證據，均須達於通常一般之人均不致於有所懷疑，
    而得確信為真實之程度，始得據為有罪之認定，若關於被告
    是否犯罪之證明未能達此程度，而有合理性懷疑之存在，致
    使無從形成有罪之確信，根據「罪證有疑、利於被告」之證
    據法則，即不得遽為不利被告之認定，最高法院76年度臺上
    字第4986號判例意旨可資參照。另檢察官對於起訴之犯罪事
    實，倘其所提出之證據，不足為被告有罪之積極證明，或其
    指出之證明方法，無從說服法院以形成被告有罪之心證，基
    於無罪推定之原則，自應為被告無罪判決之諭知，最高法院
    92 年 度臺上字第128 號判例意旨足資參照。
三、本件公訴意旨認被告劉邦添此部所為涉犯刑法第344 條重利
    罪嫌、同法第305 條恐嚇危害安全罪嫌，無非係以證人呂鳳
    嬌於警詢、偵查中之證述為據。訊據被告劉邦添堅決否認有
    何重利及恐嚇危害安全犯行，辯稱：伊只是於呂鳳嬌無力清
    償其積欠羅文在之債務時，受託出面為渠等協調債務清償事
    宜，伊沒有借錢給呂鳳嬌，也沒有向其收取利息，伊沒有重
    利犯行；伊也沒有在94年12月19日簽「協議書」時跟呂鳳嬌
    說：「趕快簽一簽，你兒子這樣做得比較安心」等語。經查
    ：
（一）公訴意旨認被告劉邦添涉犯重利罪嫌部分：
      證人呂鳳嬌迭於警詢、偵查及本院審理中均證稱：93年底
      某日，伊因為急需現金周轉，請友人范金城尋找可以借貸
      金錢的金主，范金城因而介紹羅文在與伊認識，羅文在帶
      伊至桃園縣桃園市某當舖借貸30萬元，後來向伊或楊斌收
      取利息的人也是羅文在，嗣因伊無力清償債務，羅文在向
      伊表示連本帶利要清償100 萬元，伊才委請范金城處理，
      范金城便介紹伊認識被告劉邦添，並向伊表示羅文在是劉
      邦添之小弟，會聽劉邦添的話，伊才委由被告劉邦添處理
      協調債務事宜等情，已如前述。由證人呂鳳嬌之上開證述
      可知，本件係羅文在貸予30萬元予呂鳳嬌，並向呂鳳嬌收
      取前述與原本顯不相當之重利，被告劉邦添僅係於呂鳳嬌
      無力清償債務時，受呂鳳嬌所託出面為其與羅文在協調債
      務之人。參以卷附94年12月19日呂鳳嬌、羅文在之妻曾美
      花所簽訂之「協議書」所載，亦可知羅文在、呂鳳嬌始為
      上開借款債務之貸予人與借款人，被告劉邦添僅係該次協
      調債務之見證人，益徵被告劉邦添並非貸予金錢，而取得
      與原本顯不相當之重利之人。本院對被告劉邦添是否有公
      訴人所指重利犯行，實未達有罪之確信，難逕對被告劉邦
      添為不利之認定。此外，復查無其他積極證據足以證明被
      告劉邦添有此犯行，被告劉邦添被訴之重利罪嫌，應屬不
      能證明，此部自應為被告劉邦添無罪之諭知。
（二）公訴意旨認被告劉邦添涉犯恐嚇危害安全罪嫌部分：
   1、證人呂鳳嬌於警詢中先陳稱：「94年12月19日，在劉邦添
      位在桃園縣中壢市○○路的公司簽協議書時，劉邦添有說
      『趕快簽一簽，有事我會處理』」（見上開偵卷一第199
      頁）；於偵查中又結證稱：「94年12月19日，在劉邦添位
      在桃園縣中壢市○○路的公司簽協議書時，劉邦添是說『
      趕快簽一簽，你兒子這樣做得比較安心』」（見上開偵卷
      二第429 頁）；於審理中則證稱：「94年12月19日簽協議
      書時，劉邦添只有說：『簽一簽你兒子做得也比較安心』
      」、「（問：劉邦添說這句話你是否會覺得害怕？）沒有
      那麼害怕」等語（見本院卷二第346 頁）。證人呂鳳嬌就
      被告劉邦添於94年12月19日其與曾美花簽訂「協議書」時
      ，究竟係稱：「趕快簽一簽，有事我會處理」或「趕快簽
      一簽，你兒子這樣也做得比較安心」，前後所證已有不同
      ，被告劉邦添當時究竟有無對呂鳳嬌稱：「趕快簽一簽，
      你兒子這樣也做得比較安心」等語，已殊值懷疑。
   2、按「刑法第305 條之恐嚇罪，所稱以加害生命、身體、自
      由、名譽、財產之事，恐嚇他人者，係指以使人生畏怖心
      為目的，而通知將加惡害之旨於被害人而言」（最高法院
      52年度臺上字第715 號判例意旨參照）。本件被告劉邦添
      究竟有無於94年12月19日對呂鳳嬌稱：「趕快簽一簽，你
      兒子這樣也做得比較安心」等語，已有未明。參以，94年
      12月19日簽訂「協議書」之前，呂鳳嬌已與羅文在協議前
      揭債務清償方式為：自95年1 月15日起至95年6 月15日止
      ，每月清償4 萬元，自95年7 月15日起至95年12月15日止
      ，每月清償8 萬元，共計清償72萬元，並要楊斌按上開約
      定之還款方式以電腦打字成「協議書」後，始於94年12月
      19日與劉邦添、羅文在之妻曾美花，相約在桃園縣中壢市
      ○○路劉邦添之公司內簽訂「協議書」，而簽訂該份「協
      議書」時，僅加註手寫文字，使上開還款方式語意更加明
      確而已，業據證人呂鳳嬌、楊斌證述無誤，是94年12月19
      日當日呂鳳嬌既已自行提出該份打字之「協議書」，僅有
      加註手寫文字，使上開還款方式之語意更加明確而已，被
      告劉邦添實無將惡害通知呂鳳嬌，使其心生畏懼之必要。
      再者，縱使被告劉邦添有稱：「趕快簽一簽，你兒子這樣
      也做得比較安心」等語，然查，被告劉邦添出面為呂鳳嬌
      、羅文在協調上開債務之前，該借款之利息係由呂鳳嬌委
      由其子楊斌交付予羅文在，或由羅文在前往楊斌所經營之
      「童心圓補習班」收取，據證人呂鳳嬌、楊斌證述屬實，
      被告劉邦添對呂鳳嬌陳述上開話語意指上開債務既已重新
      約定清償方式，羅文在便不會不定期至「童心圓補習班」
      討債，楊斌也才能安心經營補習班，尚非全然不可能，而
      上開話語中，亦無將何等惡害告知，實難認被告劉邦添此
      部有恐嚇危害安全之犯行。是以公訴意旨所憑事證尚無從
      使本院形成被告劉邦添有此部恐嚇犯行之確信，此外，復
      查無其他積極證據足認被告劉邦添有公訴意旨所指此部犯
      行，不能證明被告劉邦添犯罪，本應諭知無罪之判決，惟
      公訴意旨認被告劉邦添此部分恐嚇犯行，與其上開起訴有
      罪之恐嚇犯行部分，有連續犯之裁判上一罪關係，爰不另
      為無罪之諭知。
四、又公訴意旨認被告羅文在此部所為，涉犯刑法第305 條之恐
    嚇危害安全罪嫌，亦無非係以證人呂鳳嬌警詢、偵查中之證
    述為據。訊據被告羅文在堅決否認有此部恐嚇危害安全犯行
    ，辯稱：呂鳳嬌委由劉邦添出面協調渠等之間之債務，劉邦
    添於94年11月、同年12月19日與呂鳳嬌說上開話語時，伊都
    不在場，與伊無關等語。經查，證人呂鳳嬌於警詢、偵查及
    審理中均證述：94年11月間，是劉邦添、范金城至「童心圓
    補習班」，由劉邦添對伊恫稱：「最好趕快處理，不然你不
    怕兒子被別人押到山上處理」等語，范金城在旁沒有說話，
    而94年12月19日，在桃園縣中壢市○○路劉邦添之公司，與
    曾美花簽訂「協議書」時，在場之人是劉邦添、曾美花及1
    、2 位伊不認識之人等情，足見94年11月間劉邦添、范金城
    前往「童心圓補習班」由劉邦添出言恐嚇呂鳳嬌該次，及94
    年12月19日簽訂協議書該次，被告羅文在均不在現場無訛，
    亦乏證據證明被告羅文在與劉邦添有何恐嚇之犯意聯絡，是
    以公訴意旨所憑事證尚無從使本院形成被告羅文在有此部恐
    嚇犯行之確信，此外，復查無其他積極證據足認被告羅文在
    有公訴意旨所指此部犯行，不能證明被告羅文在犯罪，本應
    諭知無罪之判決，惟公訴意旨認被告羅文在此部分恐嚇犯行
    ，與其上開起訴有罪之95年5 月間所犯恐嚇犯行部分，有連
    續犯之裁判上一罪關係，爰不另為無罪之諭知。
五、再公訴意旨認被告范金城此部所為，涉犯刑法第344條、第
    305 條之恐嚇危害安全罪嫌，亦無非係以證人呂鳳嬌警詢、
    偵查中之證述為據。訊據被告范金城在堅決否認有此部重利
    、恐嚇危害安全犯行，辯稱：伊與呂鳳嬌是朋友關係，呂鳳
    嬌於93年底某日，找伊幫忙尋覓可以借款之金主，伊才介紹
    羅文在給呂鳳嬌認識，呂鳳嬌與羅文在之間如何借貸、利息
    如何約定，伊都沒有參與，伊更沒有賺取呂鳳嬌之利息，嗣
    呂鳳嬌無法還款，又找伊幫忙處理，伊才請劉邦添出面當中
    間人來處理本件債務，94年11月間某日，伊雖有與劉邦添至
    「同心圓補習班」，但伊並沒有恐嚇呂鳳嬌，94年12月19日
    呂鳳嬌與羅文在之妻曾美花簽訂「協議書」時，伊也不在場
    ，伊確實沒有重利及恐嚇危害安全犯行等語。經查：
（一）公訴意旨認被告范金城涉犯重利罪嫌部分：
      證人呂鳳嬌迭於警詢、偵查及本院審理中均證稱：93年底
      某日，伊因為急需現金周轉，請友人即被告范金城尋找可
      以借貸金錢的金主，被告范金城因而介紹羅文在與伊認識
      ，羅文在帶伊至桃園縣桃園市某當舖借貸30萬元，後來向
      伊或楊斌收取利息的人也是羅文在，嗣因伊無力清償債務
      ，羅文在向伊表示連本帶利要清償100 萬元，伊才再委請
      被告范金城處理，被告范金城便介紹伊認識劉邦添，並向
      伊表示羅文在是劉邦添之小弟，會聽劉邦添的話，伊才委
      由劉邦添處理協調債務事宜等情，已如前述。由證人呂鳳
      嬌之上開證述可知，本件係羅文在貸予30萬元予呂鳳嬌，
      並向呂鳳嬌收取前述與原本顯不相當之重利，被告范金城
      僅係受呂鳳嬌所託為其覓得願意貸予款項之人。本院對被
      告范金城是否有公訴人所指重利犯行，實未達有罪之確信
      ，難逕對被告范金城為不利之認定。此外，復查無其他積
      極證據足以證明被告范金城有此犯行，被告范金城被訴之
      重利罪嫌，應屬不能證明，此部自應為被告范金城無罪之
      諭知。
（二）公訴意旨認被告范金城涉犯恐嚇危害安全罪嫌部分：
      觀諸證人呂鳳嬌於警詢、偵查及審理中上開證述情節可知
      ，94年11月間，被告范金城、劉邦添雖有一起至「童心圓
      補習班」，劉邦添對呂鳳嬌恫稱：「最好趕快處理，不然
      你不怕兒子被別人押到山上處理」等語，然范金城在旁並
      沒有說話，且乏證據證明被告范金城與劉邦添就上開恐嚇
      犯行有何犯意聯絡。又94年12月19日，在桃園縣中壢市○
      ○路劉邦添之公司，呂鳳嬌與曾美花簽訂「協議書」時，
      在場之人僅係劉邦添、曾美花及1 、2 位真實姓名年籍不
      詳之人等情，被告范金城確不在場，況當日在場之劉邦添
      已無恐嚇呂鳳嬌之犯行，遑論被告范金城就該次有何恐嚇
      犯行。綜上，本院對被告范金城是否有公訴人所指恐嚇犯
      行，實未達有罪之確信，難逕對被告范金城為不利之認定
      。此外，復查無其他積極證據足以證明被告范金城有此犯
      行，被告范金城被訴之恐嚇罪嫌，應屬不能證明，此部亦
      應為被告范金城無罪之諭知。
據上論斷，應依刑事訴訟法第299 條第1 項前段、第301 條第1
項，修正後刑法第2 條第1 項前段、第28條、第41條第1 項前段
，刑法第344 條、第305 條，修正前刑法第33條第5 款、第41條
第1 項前段、第51條第5 款，刑法施行法第1 條之1 第1 項、第
2 項前段，修正前罰金罰鍰提高標準條例第2 條，中華民國96年
罪犯減刑條例第2 條第1 項第3 款、第7 條、第9 條，判決如主
文。
本案經檢察官李安蕣到庭執行職務。
中    華    民    國    99    年    8     月    25    日
                  臺灣桃園地方法院刑事第八庭
                      審判長法  官  林惠霞
                            法  官  呂綺珍
                            法  官  張明儀
以上正本證明與原本無異。
如不服本判決應於收受判決後10日內向本院提出上訴書狀，並應
敘述具體理由。其未敘述上訴理由者，應於上訴期間屆滿後20日
內向本院補提理由書( 均須按他造當事人之人數附繕本) 「切勿
逕送上級法院」。
                            書記官  邱仲騏
中    華    民    國    99    年    8     月    25    日
附錄本案論罪科刑之法條：
中華民國刑法第344條
（重利罪）
乘他人急迫、輕率或無經驗貸以金錢或其他物品，而取得與原本
顯不相當之重利者，處 1 年以下有期徒刑、拘役或科或併科 1
千元以下罰金。
中華民國刑法第305條
（恐嚇危害安全罪）
以加害生命、身體、自由、名譽、財產之事，恐嚇他人致生危害
於安全者，處 2 年以下有期徒刑、拘役或 3 百元以下罰金。

司法院資訊處製作；財團法人民間司法改革基金會備份。
